最高法院刑事判決　　　　　　　　　　　　　　　八十八年度台上字第一一四八號
　　上　訴　人　乙○○
　　　　　　　　甲○○
　　共 同選 任
　　辯　護　人　呂福元律師
右上訴人等因違反毒品危害防制條例案件，不服台灣高等法院中華民國八十七年十二
月十七日第二審判決（八十七年度上訴字第三九二二號，起訴案號：台灣台北地方法
院檢察署八十六年度偵字第二六四五一、二七七一九號），提起上訴，本院判決如左
：
    主  文
原判決撤銷，發回台灣高等法院。
    理  由
本件原判決認定(一)上訴人乙○○自民國八十四年間開始與上訴人甲○○交往，而上訴
人乙○○先自八十六年五月間某日起，基於販賣毒品海洛因牟取暴利之概括犯意，連
續自香港地區向姓名年籍不詳之人販入不詳數額之毒品海洛因而私運管制物品海洛因
攜帶來台，再分裝成小包後，以（○三五）三三三三三三分機五一六八號之電話祕書
為聯絡工具，單獨在新竹市○○路保齡球館附近，以每兩新台幣（下同）十五萬元價
格，連續販賣毒品海洛因予駱克欽七、八次；嗣上訴人乙○○與駱克欽彼此熟悉後，
乙○○又於八十六年九月二十日以八十萬元價格，單獨將塊狀毒品海洛因賣予駱克欽
一次（實際交付日期為同年月二十七日）。(二)上訴人甲○○見乙○○販賣毒品海洛因
有暴利可得，自八十六年八月中旬起，亦加入乙○○販賣海洛因行列，二人即基於販
賣毒品海洛因牟取暴利之概括犯意聯絡，或單獨或共同連續自香港地區向姓名年籍不
詳之人販入不詳數額之毒品海洛因而私運管制物品海洛因來台，再分裝成小包後，亦
以前揭電話祕書為聯絡工具，在新竹市地區，以每錢二萬二千元至二萬三千元不等價
格，共同連續販賣數量不詳毒品海洛因予鍾武秀（綽號大俠）二十餘次，每次交易方
式均為上訴人二人先將毒品海洛因藏放在電線桿底下俟從鍾武秀處取得現金後，即告
知鍾某自行至電線桿底下取出毒品海洛因；嗣八十六年十一月二十七日下午六時許，
鍾武秀在桃園縣楊梅鎮○○路六十九號自宅為警查獲持有毒品海洛因後，供出毒品來
源係透過上開電話祕書，向綽號阿風者所購買，即經台北市政府警察局保安大隊警員
許哲誠等人同意，打該電話祕書，上訴人乙○○回電稱有海洛因急欲脫手，一兩約十
五萬元，要求鍾某代找買主，鍾武秀因將還押看守所，經警員許哲誠同意留下其之行
動電話號碼000000000，並向乙○○表示販賣毒品海洛因之事可聯絡許哲誠
；上訴人乙○○即經常撥打許哲誠上揭行動電話號碼，欲洽鍾武秀商談購買海洛因事
宜，許哲誠均對乙○○虛稱鍾某外出，乙○○因多次電話未能聯絡到鍾武秀，而身邊
又有海洛因急待出售脫手，情急之下，於八十六年十二月十五日上午在電話中向許哲
誠探詢有多少錢可買貨，許哲誠回稱有六十萬元，乙○○表示可買海洛因四兩，隨即
約定在當日下午三時四十分許，在新竹市火車站交易；許哲誠即找警員蘇嘉洲及吳宜
衡分別權充小第、小妹，並籌集六十萬元，依約定時間開車至新竹市火車站，與騎機
車前來之乙○○碰面；許哲誠等三人，即開車跟隨彭某所騎機車至新竹市○○○○路
保齡球館附近，許哲誠留在車上，蘇嘉洲及吳宜衡攜帶裝著六十萬元之皮箱，跟隨推
扶未熄火機車之乙○○後面行走；未幾見甲○○站在路旁，乙○○向之招手，並叫蘇
、吳二人將六十萬元交給甲○○，並告之馬女會指示取貨地點；此時蘇、吳二警員因
恐上訴人二人起疑，又顧慮六十萬元被取走，即向二人表明警員身分，並會同附近埋
伏之警員多人當場逮捕上訴人二人，並隨即在新竹市○○○○路一○九號對面電線桿
下，尋獲上訴人二人所有以廣告紙覆蓋供販賣之毒品海洛因二大包（合計淨重一三九
‧八五公克、純質淨重一一五‧九九公克）等情。因而撤銷第一審之科刑判決，改判
論處上訴人等共同連續販賣毒品罪刑，固非無見。
惟查(一)有罪判決書所記載之犯罪事實，為論罪科刑適用法律之基礎，故凡於適用法律
有關之重要事項，必須詳加認定，明確記載，然後於理由內敘明犯罪事實所憑之證據
及認定之理由，始足為適用法律之依據。若事實未有此記載，而理由加以說明，為理
由失其依據。如事實有此記載，理由未予說明，則為理由不備，按諸刑事訴訟法第三
百七十九條第十四款規定，其判決當然為違背法令。本件原判決理由謂「上訴人（等
）長期連續自香港販入海洛因進口轉售圖利，長逾一年，自係靠此為常業維生」，論
上訴人等係犯懲治走私條例第二條之常業私運管制物品進口罪。但原判決事實欄並未
記載上訴人如何藉私運管制物品進口以為謀生，及有賴私運管制物品為業之意思，則
論斷常業犯之理由已失其依據。再原判決事實認定上訴人乙○○自八十六年五月間某
日起；上訴人甲○○自同年八月中旬起，私運管制物品毒品海洛因進口，迄同年十二
月十五日為警查獲等情，如果無訛，上訴人等之犯行僅有七月或四月左右，但原判決
於理由卻謂「上訴人等連續自香港販入海洛因進口轉售圖利，長逾一年」，事實認定
與理由說明，不相一致，亦有判決理由矛盾之違背法令。(二)又因販賣毒品所得之價款
，依肅清煙毒條例之規定，係採義務沒收主義，不以當場搜獲扣押為限，均應宣告沒
收，始符政府貫徹肅清煙毒之禁令。原判決既認定上訴人乙○○已單獨販賣毒品海洛
因與駱克欽，又與上訴人甲○○共同販賣海洛因與鍾武秀，則其等販賣海洛因之數量
及所得之價款若干﹖自應調查清楚，於事實欄翔實記載，以為沒收之依據，乃原審就
此疏未調查審認，顯有應於審判期日調查之證據，未予調查之違法。(三)原判決事實認
定上訴人等基於販賣海洛因毒品牟取暴利之概括犯意聯絡，或單獨或共同連續自香港
地區向年籍姓名不詳之人販入不詳數額之毒品海洛因而私運管制物品海洛因攜帶來台
，再分裝成小包後販賣等情，如果非虛，上訴人等所犯運輸毒品與私運管制物品進口
罪，係出於一行為所致，為想像競合犯，應從一重處斷，至於運輸毒品與販賣毒品罪
間，則有方法結果之牽連關係，亦應從一重處斷。原判決理由竟謂上訴人等所犯修正
前肅清煙毒條例第五條第一項、懲治走私條例第二條第二項之常業私運管制物品進口
罪二罪，互有方法結果之牽連關係，而運輸毒品之低度行為為販賣之高度行為所吸收
，不另論罪，適用法律不無違誤。以上或係上訴意旨所指摘，或為本院得依職權調查
之事項，應認原判決有撤銷發回更審之原因。
據上論結，應依刑事訴訟法第三百九十七條、第四百零一條，判決如主文。
中      華      民      國    八十八    年      三      月     十一     日
                              最高法院刑事第四庭
                                  審判長法官  陳  錫  奎
                                        法官  洪  清  江
                                        法官  吳  昆  仁
                                        法官  李  伯  道
                                        法官  高  金  枝
      右正本證明與原本無異
                                              書  記  官
中      華      民      國    八十八    年      三      月     十七     日
